【裁判字號】    98,台上,2525
【裁判日期】    980507
【裁判案由】    貪污
【裁判全文】
最高法院刑事判決            九十八年度台上字第二五二五號
上  訴  人  甲○○
選任辯護人  黃曜春律師
            翁方彬律師
上  訴  人  丁○○（原姓名張治田）
            丙○○
            乙○○
上列上訴人等因貪污案件，不服台灣高等法院台南分院中華民國
九十七年八月十二日第二審更審判決（九十六年度重上更(二)字第
一五五號，起訴案號：台灣雲林地方法院檢察署八十九年度偵字
第三三八、六四七、一四四五號），提起上訴，本院判決如下：
    主  文
原判決關於甲○○、丙○○、乙○○、丁○○部分撤銷，發回台
灣高等法院台南分院。
    理  由
本件原判決認定上訴人甲○○、丙○○、乙○○、丁○○（原姓
名張治田）有原判決事實欄所載犯行，因而撤銷原判決關於此部
分之科刑判決，改判仍依民國九十五年七月一日修正施行前刑法
第五十五條之牽連犯規定，分別從一重論處甲○○、丙○○、乙
○○、丁○○共同與依據法令從事於公務之人員，經辦公用工程
，收取回扣各罪刑，並諭知共同所得財物新台幣（下同）一百七
十一萬元應予連帶追繳沒收，如全部或一部無法連帶追繳時，以
其等財產抵償之，固非無見。
惟查：(一)司法警察官、司法警察詢問犯罪嫌疑人，除經受詢問人
明示同意、於夜間經拘提或逮捕到場而查驗其人有無錯誤、經檢
察官或法官許可、有急迫之情形者外，不得於夜間行之；被告之
自白，非出於強暴、脅迫、利誘、詐欺、疲勞訊問、違法羈押或
其他不正之方法，且與事實相符者，始得為證據，為刑事訴訟法
第一百條之三第一項、第一百五十六條第一項所明定。又刑事訴
訟法第一百五十八條之二第一項規定，違背第九十三條之一第二
項、第一百條之三第一項之規定，所取得被告或犯罪嫌疑人之自
白及其他不利之陳述，不得作為證據，但經證明其違背非出於惡
意，且該自白或陳述係出於自由意志者，不在此限。上述原則上
禁止司法警察（官）於夜間詢問犯罪嫌疑人之規定，其立法理由
揭櫫夜間乃休息之時間，為尊重人權及保障程序之合法性，並避
免疲勞詢問而設，應非限於避免疲勞詢問而已，此觀刑事訴訟法
第九十八條、第一百五十六條第一項已有禁止疲勞訊問之相關規
定，而同法第一百條之三、第一百五十八條之二第一項另有禁止
夜間詢問之相關規定益明。第一審勘驗法務部調查局雲林縣調查
站調查員（下稱調查員）於八十九年一月十四日詢問丙○○、乙
○○之錄影帶，以調查丙○○、乙○○有無同意接受調查員於夜
間詢問，勘驗結果為調查員於當日下午六時三分五十秒，告知丙
○○是否願意配合說明相關案情，丙○○未表示任何意見，而於
用餐後接受訊問；調查員於當日下午七時四十一分四十秒，告知
乙○○願否接受夜間訊問，乙○○未表示任何意見，隨即繼續訊
問等情，有卷附第一審勘驗筆錄之記載可憑（見第一審卷三第三
八八、三八九頁）。依上開勘驗筆錄之記載，調查員於八十九年
一月十四日夜間詢問丙○○、乙○○前，未表明是否同意之意旨
，致丙○○無從表示同意；乙○○對調查員是否同意之詢問，則
單純未表示意見，而刑事訴訟法第一百條之三第一項第一款明文
規定「經受詢問人明示同意」，自不能以受詢問人未為反對或未
表示意見取代，則調查員所為夜間詢問，未經丙○○、乙○○「
明示」同意，已違反上述禁止夜間詢問之規定。原判決理由雖說
明調查員從當日上午八時許至同日下午十一時許止，詢問丙○○
、乙○○長達十五小時之久，係包括用餐及休息時間，尚未逾合
理時間，仍未達疲勞訊問之程度，又其等有在調查筆錄簽名，並
未表示異議，復無證據證明其等所為陳述並非出於自由意志，則
丙○○、乙○○於調查員詢問時之陳述，有證據能力，自不容置
疑（見原判決第七、八頁）。然原判決並未說明所謂丙○○、乙
○○之用餐及休息時間究竟多久？有何依據？即遽為認定調查員
於夜間詢問丙○○、乙○○未達疲勞詢問程度，仍嫌乏據；又原
判決徒以調查員對丙○○、乙○○未有疲勞詢問情事，並未有證
據證明其等非出於自由意志而為陳述為由，即認定其等所為陳述
，有證據能力，不合上述違法夜間詢問所取得犯罪嫌疑人之供述
有無證據能力之判斷基準。又丙○○、乙○○及其選任辯護人於
原審已抗辯檢察官有疲勞訊問情事，其等於檢察官訊問時之陳述
，應無證據能力。以丙○○、乙○○係於八十九年一月十四日上
午八時許，即開始接受調查員詢問，及至次日凌晨一時許，始接
受檢察官訊問，其間並未離開休息，所辯檢察官以疲勞訊問取得
自白等情，似非全然無據，有無其事，自應詳加調查審認。乃原
判決僅說明其認定檢察官訊問未為脅迫之理由，而未說明有關未
有疲勞訊問所憑之證據及其認定之理由，即遽認並無疲勞訊問情
事（見原判決第七至九頁）。原判決認定丙○○、乙○○於警詢
、檢察官訊問時之陳述，有證據能力，並資為認定甲○○、丙○
○、乙○○、丁○○犯罪事實之證據（見原判決第二一頁），揆
諸上開說明，難謂無判決理由不備及適用法則不當之違法。(二)認
定犯罪事實所憑之證據，須實際存在，就該案卷宗不難考見者，
始克當之。倘判決書內所記載之證據，與卷宗內筆錄或文件之內
容不相適合，則其判決之根據，實際上並不存在，自屬採證違法
。原判決事實欄認定雲林縣虎尾鎮辦理「西安里水溝變美溝工程
」、「西安里百貨商店街營造工程」（下稱本工程）招標，於八
十八年八月二十四日第一次流標後，甲○○、丙○○、乙○○、
丁○○、廖正雄等五人於八十八年八月底某日，在雲林縣虎尾鎮
鎮民代表會三樓聚會閒聊，廖正雄提起本工程流標，應如何處理
，大家咸認可藉此謀利，遂請虎尾鎮鎮長周榮源前來一起討論，
周榮源表示本工程要先找到包商才有回扣可圖，經其餘在場之人
均表同意，除當場就公開招標日期等事宜達成共識外，並推由廖
正雄、丁○○分頭尋找願意配合之工程承包商等情；理由說明上
情業據廖正雄迭次指證及丙○○於第一審供述明確（見原判決第
十二頁）。然原判決理由所援引廖正雄於第一審供述：「在第一
次流標後，丙○○拜託我找鎮長，他說要找人做，請我去找鎮長
配合一下，沒有談到要一成的錢來分，是於當選後大家有默契，
以後大家配合，對建設的默契，但沒詳談如何做」、「我們是因
為代表會開會之前，大家在那裡閒談，大家閒聊間，有談到這兩
件工程流標的事情，說是否能找到廠商來做」（見原判決第十四
頁），核與原判決上述事實認定及理由說明，不盡相符，已有未
合。又廖正雄於第一審係供稱：伊並未在鎮民代表會與甲○○、
丙○○、乙○○、丁○○等人協商本工程招標事宜，係他們說要
找包商，伊才參與等語（見第一審卷三第四０一頁）；即丙○○
於第一審亦供述：伊於八十八年八月底，在鎮民代表會三樓，與
甲○○、廖正雄、丁○○、乙○○、郭武男、王天生、周榮源等
人聚會，並未討論本工程招標事宜等語（見第一審卷一第一六六
頁）。原判決認定上情所憑廖正雄、丙○○於第一審之供述，核
與卷內審判筆錄之記載內容，亦有不符。原判決認定事實及所為
說明，與所採之證據不相適合，難謂於法無違。本院前次發回意
旨，已就此指明，原判決仍未詳為調查審酌，尤難謂洽。(三)有罪
判決書之事實一欄，為判斷其適用法令當否之準據，應將法院依
職權認定與論罪科刑有關之事實，凡犯罪之時間、地點、方法、
態樣，以及適用法律有關之事項，均應為詳實之記載，然後於理
由內逐一說明其憑以認定之證據，並使事實認定與理由說明，互
相適合，方為合法。倘若事實未有記載，而理由加以說明，或事
實已有記載，而理由未予說明，或事實認定與理由說明，不相一
致，或事實或理由欄內之記載，前後齟齬，或事實認定與所採之
證據不相適合，按諸刑事訴訟法第三百七十九條第十四款規定，
均為判決不載理由，或所載理由矛盾，其判決當然違背法令。(1)
原判決事實欄認定甲○○等人與王境棋約定，就本工程以得標價
格一成（含費用）作為回扣，王境棋於得標後，亦依約支付本工
程之得標價格合計三千萬元一成即三百萬元，支付回扣；理由卻
說明王境棋交付之回扣金額係二百七十萬元，投標前交付之三十
萬元則為圍標費用（見原判決第二五、二六頁）。原判決事實認
定與理由說明，不相一致，難謂無判決理由矛盾之違法。又王境
棋於投標前交付丙○○三十萬元，其本意究係預先支付當作回扣
金額之一部，抑或提供圍標費用使用而不屬回扣，仍不無疑問，
此攸關甲○○、丙○○、乙○○、丁○○之利益，應有調查必要
。乃原審未予調查明白，遽認回扣金額應包括圍標費用而為三百
萬元，不無調查職責未盡之可議。(2)原判決事實欄認定甲○○、
丙○○、乙○○、丁○○與周榮源、廖正雄等六人（下稱甲○○
等六人）就所犯貪污治罪條例第四條第一項第三款之經辦公用工
程收取回扣罪，有犯意聯絡；理由卻說明甲○○、丙○○、乙○
○、丁○○與周榮源等五人，有犯意聯絡及行為分擔，而未及於
廖正雄其人（見原判決第三０頁），難謂無判決理由矛盾之違法
。(四)貪污治罪條例第十條第一項、第二項規定：「犯第四條至第
六條之罪者，其所得財物，應予追繳，並依其情節分別沒收或發
還被害人；前項財物之全部或一部無法追繳時，應追徵其價額，
或以其財產抵償之。」。又共同正犯之犯罪所得，因係合併計算
，故應就合併計算所得之全部予以追繳沒收，並於全部或一部無
法追繳時，應追徵其價額，或以其財產抵償之，不以部分共同正
犯實際分得者為限，原判決倘認定甲○○等六人共同收受之回扣
金額係三百萬元（或二百七十萬元），自應於甲○○、丙○○、
乙○○、丁○○所宣告之主刑下併為諭知其金額全部即三百萬元
（或二百七十萬元）就甲○○等六人連帶追繳沒收，如全部或一
部無法追繳時，以其等財產抵償之。至於原判決認定廖正雄已主
動繳回其分得之回扣十萬元（另有支付之圍標費用一萬元），因
該十萬元（或十一萬元）無法追繳沒收之情形，並不存在，則不
必併為諭知該十萬元（或十一萬元）以其等財產抵償之。乃原判
決僅就其認定甲○○、丙○○、乙○○、丁○○與周榮源等五人
實際分得之回扣金額合計一百七十一萬元（按甲○○、丙○○、
乙○○、丁○○、周榮源分別分得回扣十萬元、十七萬元、十七
萬元、十七萬元、一百十萬元）諭知連帶追繳沒收，如全部或一
部無法追繳時，以其等財產連帶抵償之，而未及於廖正雄分得及
其餘回扣金額部分，難謂無適用法則不當之違法。以上或係甲○
○、丙○○、乙○○、丁○○上訴意旨所指摘，或為本院得依職
權調查之事項，又原判決之上述違法，已影響於事實之確定，本
院無從自為判決，應認原判決關於甲○○、丙○○、乙○○、丁
○○部分，仍有撤銷發回更審之原因。又為避免執行時發生重複
追繳情形，故各共同正犯間係採連帶沒收追繳主義，於裁判時應
諭知連帶追繳沒收，案經發回，宜請注意及之。
據上論結，應依刑事訴訟法第三百九十七條、第四百零一條，判
決如主文。
中    華    民    國  九十八  年    五    月    七    日
                      最高法院刑事第十二庭
                          審判長法官  黃  一  鑫
                                法官  張  春  福
                                法官  林  勤  純
                                法官  李  錦  樑
                                法官  陳  國  文
      本件正本證明與原本無異
                                      書  記  官
中    華    民    國  九十八  年    五    月   十二   日
                                                      Ｑ


司法院資訊處製作；財團法人民間司法改革基金會備份。
